臺灣士林地方法院民事判決
109年度國簡上字第2號
上訴人即附
帶被上訴人  臺北市立南港高級中學

法定代理人  廖純英  
訴訟代理人  林啟瑩律師
複  代理人  高羅亘律師
被上訴人即
附帶上訴人  甲男    
訴訟代理人  翁國彥律師
            宋易修律師
上列當事人間國家賠償事件，上訴人對於中華民國109年8月27日
本院內湖簡易庭108年度湖國簡字第1號第一審判決提起上訴，被
上訴人則提起附帶上訴，本院於111年4月19日言詞辯論終結，判
決如下：
    主  文
原判決關於命上訴人給付部分及該部分假執行之宣告，暨訴訟費
用之裁判均廢棄。
上開廢棄部分，被上訴人在第一審之訴駁回。
被上訴人之附帶上訴駁回。
第一審訴訟費用關於命上訴人負擔部分，第二審訴訟費用關於上
訴及附帶上訴部分，均由被上訴人負擔。
   事實及理由
甲、程序事項：
壹、按司法機關所製作必須公開之文書，除為否認子女之訴、收
    養事件、親權行使、負擔事件或監護權之選定、酌定、改定
    事件之當事人或關係人，或其他法律特別規定之情形外，不
    得揭露足以識別兒童及少年身分之資訊，兒童及少年福利與
    權益保障法第69條第1項第3款、第2項定有明文。查被上訴
    人甲男、及其同學A女、B女、C女、D男、E男，於民國104年
    12月22日至105年6月22日本件事故發生時，均為未滿18歲之
    少年，依上開規定，本判決不得揭露足以辨識其等身分之資
    訊，爰將其等及甲男之父、母姓名隱蔽，相關身分識別資料
    及住所均詳卷所載，並於判決書後附姓名對照表以供兩造核
    對。
貳、次按當事人之法定代理權消滅者，訴訟程序在取得訴訟能力
    之本人承受其訴訟以前，當然停止；當事人有訴訟代理人者
    ，訴訟程序不因其法定代理權消滅而當然停止，民事訴訟法
    第170條、第173條定有明文。又聲明承受訴訟，應提出書狀
    於受訴法院，同法第176條亦定有明文。查被上訴人為91年2
    月出生，於107年12月4日起訴時尚未成年，由其法定代理人
    即父、母代理為訴訟行為，嗣被上訴人在本院訴訟程序進行
    中之111年2月已成年，惟其父、母前已委任翁國彥、宋易修
    律師為訴訟代理人，依前揭規定，本件訴訟程序並不當然停
    止，故被上訴人於111年5月12日具狀聲明由其本人承受訴訟
    （見本院卷㈡第329頁），核與前揭規定相符，應予准許。
參、再按依國家賠償法請求損害賠償時，應先以書面向賠償義務
    機關請求之；賠償義務機關拒絕賠償時，請求權人得提起損
    害賠償之訴，國家賠償法第10條第1項、第11條第1項前段分
    別定有明文。查被上訴人於107年6月7日以書面向上訴人請
    求國家賠償，經上訴人於107年11月26日函復拒絕賠償（見
    原審卷㈠第26至28、148-59至148-70頁），被上訴人提起本
    件國家賠償之訴，核與上開規定相符，應予准許。
乙、實體事項：
壹、被上訴人主張：
一、被上訴人自幼罹患白血病，自103學年度第2學期起轉學至上
    訴人之國中部就讀，嗣於104學年度即被上訴人八年級時，
    就讀於808班（下稱系爭班級），並由訴外人甲○○擔任班級
    導師。詎甲○○未依段考後調整座位之慣例，竟自104年12月2
    2日起至105年6月22日止，將被上訴人安排在面向黑板講桌
    右側座位（下稱系爭座位）。而系爭座位緊靠講台，距離黑
    板不到1公尺近乎面壁，導致被上訴人每天上午到校上課，
    視線被老師、講桌上物品擋住產生死角，無法完整看到黑板
    ，且阻隔與其他同學之正常互動，未能享有與其他同學同等
    學習環境，又系爭座位向來安排給上課吵鬧、違反秩序學生
    使用，具有懲罰性質、標籤化效應，被上訴人因此遭到其他
    同學以特殊眼光看待，因此遭受同學排擠與霸凌。被上訴人
    於105年1月初即配戴新眼鏡，配合被上訴人近視度數雙眼均
    為175度，非高度近視，甲○○在被上訴人及母親先後5次反映
    更換座位，仍置之不理，故意侵害被上訴人之學習權與受教
    育權、人格發展權。
二、被上訴人因坐在系爭座位無法看清左側黑板而轉頭，遭A女
    稱：「看三小」、「看到你的臉就想吐」、「惱羞哥」等言
    語霸凌。被上訴人之母於105年6月15日向甲○○反映，詎甲○○
    於105年6月21日竟同時面談被上訴人、A女、B女（下稱系爭
    面談），過程中除未積極介入輔導，要求A女向被上訴人道
    歉外，反而放任、縱容A女、B女對被上訴人進行更激烈之言
    詞霸凌，提出不准被上訴人上課轉頭、若想抄筆記就坐在地
    板上等不合理要求，甲○○並稱「你家只有一個小孩」，將所
    有過錯歸咎於被上訴人，一再表示「（打亂表演藝術課〈下
    稱表藝課〉）是你可以決定的」、「我今天不是要讓你去辯
    解」、「前提都在於你」、「今天讓你們對話原因讓她們說
    出對你不滿」、「不是只有道歉就可以」等語，且以主人及
    客人比喻，將被上訴人列為次等公民，甲○○顯然未善盡導師
    對學生應負之輔導保護及防制校園霸凌之義務。
三、被上訴人因此無法承受巨大壓力，白血病復發，於105年11
    月28日至106年1月18日在訴外人醫療財團法人辜公亮基金會
    和信治癌中心醫院（下稱和信醫院）住院治療，嗣又因急性
    心身症發作致無法言語暨意識障礙，於106年6月20日至106
    年6月26日再度於和信醫院住院治療。甲○○上開所為顯然違
    反教育基本法第4條、第8條第2項、修正前教師法第17條第1
    項第2、4款、聯合國兒童權利公約第28條第2項、第37條（a
    ）款規定，不法侵害被上訴人之學習權、受教育權、人格發
    展權、身體健康權、不受霸凌之權利，上訴人依國家賠償法
    第2條第2項前段規定，應負賠償責任。被上訴人因系爭座位
    、面談各受有非財產上之損害新臺幣（下同）25萬元，依國
    家賠償法第5條、民法第195條第1項前段規定，請求上訴人
    給付50萬元，及自起訴狀繕本送達之翌日起至清償日止，按
    週年利率5%計算之利息。原判決判命上訴人給付6萬元，及
    自107年12月25日起至清償日止，按週年利率5%計算之利息
    ，並駁回被上訴人其餘請求。被上訴人答辯聲明：上訴駁回
    。並就其敗訴部分附帶上訴，聲明：㈠原判決關於駁回後開
    第二項被上訴人之訴部分暨命負擔該部分訴訟費用之裁判均
    廢棄、㈡上開廢棄部分，上訴人應再給付被上訴人44萬元，
    及自起訴狀繕本送達之翌日起至清償日止，按週年利率5%計
    算之利息。　
貳、上訴人則以：
一、甲○○原係安排被上訴人坐在系爭班級第一排第二位之座位，
    因被上訴人反映重度近視，始調整至系爭座位，且被上訴人
    於105年3月29日視力檢查，兩眼裸視各為0.4、0.1，經矯正
    後各為2.0、0.3，於105年10月3日視力檢查，兩眼裸視各為
    0.2、0.1，經矯正後各為0.6、0.1，可知被上訴人視力不穩
    定持續惡化，甲○○依修正前教師法第16條第1項第6款規定，
    考量被上訴人視力狀況、班級經營，為增進被上訴人學習效
    果而安排系爭座位。再者，系爭班級講桌旁左側亦有安排一
    座位，並有其他學生坐在該處，而每位同學亦非於每次段考
    後均重新安排座位，且被上訴人申請在家自學，返校上課日
    數甚少，系爭座位並非懲罰或標籤化被上訴人，難認甲○○所
    為有何不法侵害被上訴人之學習權、受教育權、人格發展權
    。
二、被上訴人之母於105年6月15日向甲○○反應，甲○○即於105年6
    月21日安排系爭面談，過程中A女、B女係就被上訴人多次中
    斷老師授課，未尊重同學表藝課分組安排、上課期間回頭等
    ，對被上訴人進行提醒、建議與表述，溝通過程言語交鋒難
    以避免，而甲○○基於教育目的，告知被上訴人多次中斷老師
    上課等需要修正，有助於融入系爭班級，亦向A女、B女解釋
    被上訴人回頭並無惡意，僅係大家不熟產生誤解，同時以生
    活上比喻，協助其等瞭解彼此感受，以相互諒解、包容，並
    非偏袒A女、B女，或任由A女、B女霸凌、歧視被上訴人，甲
    ○○見系爭面談未達預期效果，亦要求A女向被上訴人致歉，
    難認甲○○有何侵害被上訴人之人格發展權、身體健康權之行
    為。因此，被上訴人請求上訴人負國家賠償責任，於法不合
    ，不應准許等語，資為抗辯。就其敗訴部分，提起上訴，聲
    明：㈠原判決不利於上訴人之部分廢棄。㈡上開廢棄部分，被
    上訴人在第一審之訴駁回。對於被上訴人之附帶上訴則答辯
    聲明：附帶上訴駁回。
參、兩造不爭執事項（見本院卷㈠第523至524頁，依判決編輯修
    改部分文字）
一、兩造對彼此所提出之書證形式上真正不爭執。
二、被上訴人自103學年度第2學期起，轉學至上訴人之國中部就
    讀，嗣於104學年度即被上訴人八年級時，就讀系爭班級，
    並由甲○○擔任班級導師。
三、系爭班級共有學生29名，被上訴人原坐於第一排（即靠門口
    ）第二位，自104年12月22日起至105年6月22日止（扣除寒
    假期間），其於系爭班級教室上課之時間，均係使用系爭座
    位。
四、甲○○於105年6月21日，同時面談被上訴人及系爭班級之學生
    A女、B女，面談內容錄音譯文如本院110年8月6日勘驗筆錄
    所載，其餘內容詳如本院卷㈠第72至89頁所載。
五、被上訴人因急性淋巴性白血病骨髓幹細胞移植後疾病，於10
    5年11月28日至106年1月18日在和信醫院住院治療，嗣又因
    急性心身症發作致無法言語暨意識障礙，於106年6月20日至
    106年6月26日再度於和信醫院住院治療。
肆、本院之判斷：（依本院卷㈠第524頁、卷㈡第186頁所載兩造爭
    執事項進行論述）
一、按當事人主張之事實，經他造於準備書狀內或言詞辯論時或
    在受命法官、受託法官前自認者，無庸舉證，民事訴訟法第
    279條第1項定有明文。所謂自認，必須當事人對於他造主張
    之事實，積極的表示承認之意。查被上訴人雖主張上訴人於
    民事準備一狀所附附件已自認被上訴人所主張到校上課之日
    期云云。然此為上訴人所否認，且綜觀上訴人於該書狀記載
    ：「被上訴人八年級在家教育期間…老師於每次至被上訴人
    家中與被上訴人進行在家教育，均會製作『臺北市在家教育
    巡迴輔導記錄表』…為明本件原委，謹依據系爭輔導紀錄表與
    本件關涉之內容，提出整理表乙份（附件1），俾利鈞院審
    酌。」（見本院卷㈠第144至145頁）。再觀之附件內容，僅
    係整理被上訴人在家自學、放假、段考、寒暑假期間，並於
    備註欄記載重要事項（見本院卷㈠第298頁），尚難認上訴人
    已積極的表示承認被上訴人所主張到校上課日期之事實，故
    被上訴人此部分主張，於法不合。
二、次按當事人主張有利於己之事實者，就其事實有舉證之責任
    ，但法律別有規定，或依其情形顯失公平者，不在此限，民
    事訴訟法第277條定有明文。又事實有常態與變態之分，其
    主張常態事實者無庸負舉證責任；反之，主張變態事實者，
    則須就其所主張之事實負舉證責任（最高法院110年度台上
    字第3305號判決意旨參照）。查被上訴人主張於104年12月2
    2日至105年6月22日，如附表所示共計90日之上午到校上課
    ，甲○○執行教師職務安排座位、面談，因故意或過失不法侵
    害被上訴人權利之事實，上訴人除附表所示6日上午不爭執
    被上訴人有到校上課外，其餘事實均否認。而被上訴人因罹
    患白血病，需進行化學治療，申請在家教育，可自行決定是
    否到校，自由進出校園，上訴人不會有其出缺勤紀錄，此有
    上訴人提出之臺北市政府教育局104年6月15日及105年4月12
    日函、證人即上訴人之特教老師乙○○輔導紀錄在卷可稽（見
    原審卷㈠第163至165頁、卷㈡第110頁），並經乙○○於110年10
    月6日本院準備程序期日證述明確（見本院卷㈡第49、52頁）
    ，可知被上訴人不到校上課為常態事實，到校上課係屬變態
    事實。則兩造就附表所示被上訴人是否到校上課日期既有爭
    執，被上訴人對自己有無到校上課知之最詳，蒐證亦無困難
    或顯失公平之處，依上開規定，自應由被上訴人就上開有利
    於己之變態事實，負舉證責任。故被上訴人主張依民事訴訟
    法第277條但書規定，應由上訴人負舉證責任云云，於法不
    合。
三、再按國家賠償法第2條第2項前段規定：「公務員於執行職務
    行使公權力時，因故意或過失不法侵害人民自由或權利者，
    國家應負損害賠償責任。」教育基本法第4條規定：「人民
    無分性別、年齡、能力、地域、族群、宗教信仰、政治理念
    、社經地位及其他條件，接受教育之機會一律平等。對於原
    住民、身心障礙者及其他弱勢族群之教育，應考慮其自主性
    及特殊性，依法令予以特別保障，並扶助其發展。」第8條
    第2項規定：「學生之學習權、受教育權、身體自主權及人
    格發展權，國家應予保障，並使學生不受任何體罰及霸凌行
    為，造成身心之侵害。」修正前教師法第17條第1項第2、4
    款規定：「教師除應遵守法令履行聘約外，並負有下列義務
    ：二、積極維護學生受教之權益。…四、輔導或管教學生，
    導引其適性發展，並培養其健全人格。」另按兒童權利公約
    第28條第2項規定：「締約國應採取一切適當措施，確保學
    校執行紀律之方式，係符合兒童之人格尊嚴及本公約規定。
    」第37條（a）款前段規定：「締約國應確保：（a）所有兒
    童均不受酷刑或其他形式之殘忍、不人道或有辱人格之待遇
    或處罰。」（見本院卷㈡第96、98頁）。而依兒童權利公約
    施行法第2條規定：「公約所揭示保障及促進兒童及少年權
    利之規定，具有國內法律之效力。」惟按修正前教師法第16
    條第1項第6款規定：「教師接受聘任後，依有關法令及學校
    章則之規定，享有下列權利：…六、教師之教學及對學生之
    輔導依法令及學校章則享有專業自主。」經查：
　㈠系爭座位部分：
　⒈被上訴人雖以前詞主張甲○○安排系爭座位懲罰並標籤化被上
    訴人云云。然查系爭班級講桌左、右兩側，各有設置一個座
    位，系爭座位面對黑板右側，另面對黑板左側亦有一個座位
    ，提供其他學生使用，此有上訴人提出之現場上課照片、甲
    ○○繪製之系爭班級座位、黑板及講桌位置簡圖在卷可稽（見
    本院卷㈠第246至248頁、卷㈡第81頁）。佐以證人C女於111年
    1月21日本院準備程序期日證述：更換座位不是我跟甲○○講
    就可以換，系爭班級講桌左、右側座位，我記得同學都是自
    願去坐的，甲○○安排座位會將D男、E男分開，D男會踢前面
    桌椅，所以甲○○會把他跟前面隔開，我們不會認為坐在講桌
    右側或左側學生是不好的學生，反而有些人會自願去坐那個
    位置等語（見本院卷㈡第177、180、182頁）。參以其他曾坐
    在講桌左側座位之學生自承：「一次是自願一次是太吵，就
    比較容易專心，因為老師就在旁邊」、「沒有覺得坐在那邊
    特別矚目或被侮辱」、「我坐過兩個段考」等語，此有上訴
    人提出之調查報告書在卷可稽（見原審卷㈠第148-11至148-1
    3頁）。而甲○○於110年10月6日本院準備程序期日證述：系
    爭班級段考後會更換座位，段考1學期有3次，平均大概6至7
    週會更換1次，我是依據學生意願及段考期間上課期間之秩
    序調整位置，若學生表現良好，不願意更換座位，就可以坐
    在原座位，我將被上訴人調整至系爭座位的最大原因是視力
    ，另外我覺得他可以方便問老師，絕對沒有懲罰性質，若把
    懲罰孩子放在講桌邊，會對老師上課造成干擾，都是一些比
    較喜歡上課的學生坐在講桌邊，跟老師才有好的互動，因為
    被上訴人視力問題沒有將他換到後面空位，另外是為了要隔
    開情緒障礙過動或有攻擊行為之D男、E男，我會擔心被上訴
    人遭此兩人攻擊，被上訴人上國文課還是會問我黑板正前方
    的問題，表示他的視力還沒有改善，且被上訴人因治療關係
    睡眠受影響，我關心他的心情，可以就近知道他的情況等語
    （見本院卷㈡第60至61、69至72頁）。可證系爭班級之學生
    並非每個人於每次段考均有更換座位，亦非可憑己意隨時更
    換，而係由甲○○依據學生身心及學習狀況、學生意願、班級
    管理等各方考量後，本於教學專業進行更換，系爭座位並未
    有被上訴人主張懲罰性質、標籤化效應，故被上訴人此部分
    主張，自非可採。
　⒉被上訴人雖以前詞主張系爭座位之安排侵害其學習權、受教
    育權及人格發展權云云。然查：
　⑴甲○○係於104年12月22日發現被上訴人視力不佳，始將被上訴
    人更換至系爭座位，並告知被上訴人之母，此有LINE對話內
    容在卷可稽（見原審卷㈠第148-21頁），參以被上訴人於105
    年3月29日視力檢查兩眼裸視各為0.4、0.1，經矯正後各為2
    .0、0.3，於105年10月3日視力檢查兩眼裸視各為0.2、0.1
    ，經矯正後各為0.6、0.1，此有上訴人提出之學生健康資訊
    系統、手寫紀錄在卷足憑（見原審卷㈠第181頁、卷㈡第13至1
    5頁），佐以C女於111年1月21日本院準備程序期日證述：因
    被上訴人看不到前面的字，所以坐在講桌右側，系爭面談後
    ，被上訴人還是坐在前面，他視力還是不好，上課時跟老師
    講他看不清楚等語（見本院卷㈡第175、181頁），堪認被上
    訴人自104年12月22日起至105年6月22日止，視力狀況並未
    改善。
　⑵且乙○○於105年5月1日至5月31日之輔導紀錄亦記載：「問案
    主與同學相處情形，案主表示還好，導師幫案主座位安排在
    講桌旁，便於案主聽課及看得清楚，案主也覺得OK，感謝導
    師的用心。」（見原審卷㈡第97至98頁），並經乙○○於110年
    10月6日本院準備程序期日確認此段記載無誤（見本院卷㈡第
    50、53頁），足認被上訴人亦知悉甲○○係因其視力不佳，始
    將被上訴人安排坐在系爭座位。
　⑶又依被上訴人所舉附表所示證據，經本院認定其有到校上半
    天之日數，如附表所示共計67個半天，倘以其他同學到校上
    課全天計算，被上訴人僅到校上課33日又半天，較少與老師
    、同學有所互動。
　⑷則甲○○依修正前教師法第16條第1項第6款所定教師教學專業
    自主考量，參照臺北市融合教育現場教學手冊（上冊），其
    中有關視覺障礙的因應措施與教學、輔導策略所載（見本院
    卷㈠第257、273、288頁），考量被上訴人視力狀況，及被上
    訴人座位固定可協助其熟悉周圍同學，融入系爭班級，且甲
    ○○可就近觀察及協助、保護被上訴人，亦有助於授課老師辨
    識被上訴人，適時在課堂上給予協助，並基於班級管理經營
    等因素，而於104年12月22日至105年6月22日安排被上訴人
    坐在系爭座位，並無不當，故被上訴人此部分主張，亦非可
    採。
　⒊被上訴人以多次要求甲○○更換座位，甲○○未予更換為由，主
    張甲○○侵害被上訴人之學習權、受教育權、人格發展權云云
    。然查：
　⑴被上訴人曾於第一次段考後提及想更換座位，甲○○亦協調第
    二排第一位學生，於被上訴人到校時與之更換座位，但礙於
    數學分組等因素，未能進行更換；嗣於105年5月13日被上訴
    人再向甲○○表示想更換座位，原因係不想跟A女太近，甲○○
    據此向A女及其他同學了解狀況，考量被上訴人仍無法看清
    楚黑板，決定先處理被上訴人與A女間問題；其後於105年6
    月15日被上訴人之母向甲○○提出將A女與被上訴人互換座位
    之要求，表示要讓A女感受坐在前面的感覺，被上訴人亦為
    上開相同請求，甲○○告知其等此方式無法根本解決問題，不
    贊成以此方式處理，請先由其與A女溝通；甲○○隨即於105年
    6月21日為系爭面談（詳後述）；之後於105年6月23日被上
    訴人又向甲○○提及更換座位，表示願意坐在後面即第二排第
    四位，然甲○○擔心其視力不佳看不到，且擔心該座位附近係
    情緒障礙過動或有攻擊行為之學生，無法友好對待被上訴人
    ，而與被上訴人協調於下學期再換，此業經甲○○於110年10
    月6日本院準備程序期日證述明確（見本院卷㈡第58至59、61
    、69至70、74頁），並有甲○○之輔導紀錄在卷可參（見原審
    卷㈡第157至161頁、本院卷㈠476至480頁）。
　⑵由上可知，被上訴人均非因視力回復正常而要求更換座位，
    主要原因在於其與A女間有所誤解。而甲○○於被上訴人提及
    更換座位時，均有進行前述各項因素考量，先做適度彈性調
    整，再了解問題源由，以從根本解決問題，且在被上訴人視
    力狀況未改善前，亦不適合貿然依被上訴人或其母要求逕行
    更換座位，遑論更換座位尚須整體考量被上訴人與其他學生
    之身心健康及學習狀況、相處情形，並兼顧不因此增加被上
    訴人與A女間矛盾，故甲○○經多方衡量後，基於教學專業自
    主而為上開處理，未依被上訴人及其母要求更換座位，並無
    不當之處。因此，被上訴人以未如願更換座位為由，主張甲
    ○○侵害被上訴人之學習權、受教育權、人格發展權云云，實
    非可採。
　⒋至於被上訴人固主張其於105年1月初配戴新眼鏡，視力已獲
    得改善云云，並提出鏡片保證卡、保證書、LINE對話內容為
    證（見原審卷㈠第225至229頁）。然依上開LINE對話內容，
    顯示甲○○於104年12月22日以LINE告知被上訴人之母，被上
    訴人眼鏡已不敷使用，已經坐在桌邊，還是看不到，建議帶
    被上訴人檢查眼睛；被上訴人之母則於104年12月23日回稱
    「今天有去檢查視力，確實近視加深了」等語，其內容並未
    稱被上訴人已配戴新眼鏡，視力獲得改善。而被上訴人雖於
    104年12月25日訂購鏡片，並於105年1月7日取得商品-200+2
    5鏡片之保證書，惟無從據此確認被上訴人視力已回復正常
    。再參以前述被上訴人在上訴人學校兩次視力檢查結果均非
    良好，上課會向老師反應看不清黑板，且被上訴人及其母均
    未以視力改善為由，向甲○○要求更換座位。是依上開證據，
    無法認定被上訴人視力已回復正常，其據此主張已無坐在系
    爭座位之必要云云，即非可採。
　⒌另被上訴人固主張其坐在系爭座位視線被阻擋，無法看清左
    側黑板，且阻隔與其他同學正常互動，遭受同學排擠云云。
    然依C女於111年1月21日本院準備程序期日證述：被上訴人
    坐到系爭座位，上課有向老師反應因為反光看不到講桌左側
    黑板的字，老師好像是叫他到其他位置看，倘我們看不到黑
    板，也會往前或坐在地上，以看得到為主，倘老師書寫的字
    低，被上訴人視線會被講桌阻擋，我也會，這種情況，我會
    問旁邊同學或稍微站起來看或自己移動，被上訴人會跟老師
    講等語（見本院卷㈡第175至176、185至186頁）。甲○○於110
    年10月6日本院準備程序期日證述：被上訴人頭部高於講桌
    ，看左側黑板不會因為他與黑板距離或視角受影響，只有在
    上歷史、公民課，老師使用電腦，將電腦置於講桌上，才可
    能會擋到被上訴人左側視線，其實坐在後面同學也會因為這
    樣視線受到影響，並不是每堂課都會用到電腦；水杯、老師
    身形，都可能擋到所有學生視線，講桌距離講台約120公分
    ，系爭座位緊貼講台邊緣等語（見本院卷㈠第59至60、67頁
    ），並有甲○○當庭繪製之系爭班級座位、黑板及講桌位置簡
    圖在卷可稽（見本院卷㈡第81頁）。參以系爭班級坐在講桌
    左側座位之學生自承：「坐在那個位子不會看不到或遮住」
    等語，此有上訴人調查報告書在卷可稽（見原審卷㈠第148-1
    1頁）。足認系爭座位與黑板仍具有相當之距離，且每位學
    生之座位或多或少會因角度、老師上課習慣等因素，而有各
    別不同之視線阻擋或影響，倘發生此情況，均可向老師反應
    即時改善，例如字體書寫勿太靠兩側或過低、移除障礙物等
    ，並無窒礙難行之處；至於上課期間除非分組討論，否則學
    生本應安靜上課聽講，被上訴人亦同，其於下課自由活動期
    間可與同學互動交流，並不因其坐在系爭座位而受影響。遑
    論依被上訴人申訴之調查結果，亦認定系爭座位安排縱未按
    被上訴人期待進行，但並未違反常理，也不是為了讓被上訴
    人遭受孤立而做此安排，此有上訴人提出之調查報告在卷可
    稽（見原審卷㈠第148-17頁）。故被上訴人據此主張甲○○侵
    害其學習權、受教育權及人格發展權云云，自非可採。
　⒍因此，甲○○依修正前教師法第16條第1項第6款規定，基於教
    學專業考量，安排被上訴人於104年12月22日至105年6月22
    日坐在系爭座位，於法並無違背，亦未侵害被上訴人之學習
    權、受教育權、人格發展權，被上訴人所舉上開證據不足以
    證明其主張係屬真實，均非可採。
　㈡系爭面談部分：
　⒈按修正前校園霸凌防制準則第3條第1項第1、2款規定：「一
    、霸凌：指個人或集體持續以言語、文字、圖畫、符號、肢
    體動作或其他方式，直接或間接對他人為貶抑、排擠、欺負
    、騷擾或戲弄等行為，使他人處於具有敵意或不友善之校園
    學習環境，或難以抗拒，產生精神上、生理上或財產上之損
    害，或影響正常學習活動之進行。二、校園霸凌：指相同或
    不同學校學生與學生間，於校園內、外所發生之霸凌行為。
    」經查：
　⑴被上訴人主張A女以「看三小」、「看到你的臉就想吐」、「
    惱羞哥」等言語霸凌伊之事實，為上訴人所否認，依民事訴
    訟法第277條前段規定，被上訴人自應舉證證明。
　⑵被上訴人固提出系爭面談之錄音譯文為證（見本院卷㈠第72至
    89頁）。然綜觀上開對話內容，A女稱：「你轉過來我跟你
    說看三小，你覺得不舒服，但是你要換一個方向想，我被你
    看我也覺得不舒服，甚至全班不只我一個不舒服，包括跟你
    表面很乖的C女她也覺得不舒服」、「一定是你轉過來讓我
    們不舒服我才講，所以如果你從今天以後都不會做這種事情
    的話，那再也不有人講」（見本院卷㈠第85至86頁）。參以
    被上訴人於上開對話亦回稱：「所以我後來就沒有轉過去了
    啊，因為我覺得轉過去每次就要被妳罵一次」（見本院卷㈠
    第85頁），顯見被上訴人對A女與之爭執起因有所知悉。
　⑶再佐以C女於111年1月21日本院準備程序期日證述：被上訴人
    坐在系爭座位後，上課會常常回頭，我覺得他是在看我，他
    不需要回頭就可以看到黑板左側，我是坐在被上訴人的右後
    方或左後方，被上訴人沒有問問題，也會很常回頭，他有來
    學校都會回頭看，因為他一直朝我方向看，我覺得不舒服，
    我有跟A女、B女反應，她們一開始有觀察，後來發現，就有
    叫被上訴人不要回頭看，我們沒有排擠被上訴人等語（見本
    院卷㈡第177至178、182至183頁）。甲○○於110年10月6日本
    院準備程序期日證述：105年6月15日被上訴人之母先跟我反
    應有同學罵被上訴人「看三小」，我詢問發現是A女罵的，
    後來經詢問還有罵「惱羞哥」，A女說是幫C女出氣，都是在
    上課時間被上訴人回頭看C女時罵的，我不確定頻率為何，
    但是在上國文課從來沒有發生這種事，A女對被上訴人稱「
    看到你的臉想吐」應該是在被上訴人轉頭看C女時說的等語
    （見本院卷㈡第62、72頁）。
　⑷被上訴人雖主張其係因無法看清左側黑板而轉頭云云。然黑
    板位在被上訴人前方，倘係為看清黑板左側字體，進行坐姿
    調整及臉部朝左即可，或向老師反應亦可，均無庸回頭看後
    方，此業經C女證述明確，且系爭班級坐在講桌左側座位之
    同學亦自承：我上課的時候，不需要回頭等語，此有上訴人
    提出之調查報告在卷可佐（見原審卷㈠第148-11頁），是被
    上訴人此部分主張，自非可採。
　⑸綜上證據，可知A女係在被上訴人上課期間回頭看C女，導致C
    女不舒服，始會對被上訴人稱「看小三」、「惱羞哥」、「
    看到你的臉想吐」以表達不滿，欲阻止被上訴人之行為，此
    均係偶然發生，並非長期持續為之，縱A女上開言語溝通較
    為粗俗或不雅，惟難認係為貶抑、排擠、欺負、騷擾或戲弄
    被上訴人，自不符合上開校園霸凌之要件。則甲○○未依校園
    霸凌防制準則之規定處理被上訴人與A女間糾紛，而係以依
    後述規定進行輔導及管教，於法並無違背。
　⒉次按109年8月3日修正前學校訂定教師輔導與管教學生辦法注
    意事項第18點第1項規定：「教師應以通訊、面談或家訪等
    方式，對學生實施生活輔導，必要時做成記錄。」第22條第
    1項第1款規定：「教師得採取下列一般管教措施：㈠適當之
    正向管教措施（參照附表二）。而附表二列舉適當之正向管
    教措施包括「告訴學生不能做出某種行為，清楚說明或引導
    討論不能做的原因」、「利用討論、影片故事或案例討論、
    角色演練及經驗分享，協助學生去了解不同行為的後果（對
    自己或他人的正負向影響），因而認同行為能做或不能及其
    理由，以協助孩子學會自我管理」、「用詢問句啟發學生去
    思考行為後果（對自己或他人的短期與長期好處與壞處），
    以增加學生對行為的自我控制能力；並給予學生抉擇權，用
    詢問句與稱讚來鼓勵學生做出理性的抉擇，以鼓勵學生的自
    主管理」。經查：
　⑴被上訴人雖以前詞主張甲○○就系爭面談未善盡輔導保護及防
    制校園霸凌之義務，侵害被上訴人之身體健康權、不受霸凌
    之權利云云，並提出系爭面談之錄音譯文為證（見本院卷㈠
    第72至89頁）。
　⑵然綜觀上開對話內容，甲○○係藉由A女、B女與被上訴人各自
    表述事情經過及想法，以相互了解彼此產生不愉快之原因，
    包括被上訴人參與表藝課之分組表演、中斷老師上課、表決
    開冷氣、上課期間回頭等問題，溝通過程難免意見有所歧異
    ，言語較為激動或尖銳。甲○○即適時介入協調，告訴A女、B
    女：「我覺得他看著也不是有目的」、「應該不熟吧，如果
    不熟的話，別人盯著你看就會覺得怪怪的」等語緩和，並告
    訴被上訴人：「今天你們對話的原因就是我要讓她們說出她
    們會對你有一些不滿的原因，但是至於修不修在於你，如果
    你不願意修正，情況就還是這樣，…令天就是大家把話說開
    了」、「是你可以決定的，比如說她們剛剛說的問題，比如
    說你想參與表藝課，如果是這樣，如果是我，我的習慣是我
    今天大家都已經分配好，我可能會跟老師說我可不可以單獨
    ，我也想要」、「你可以先問老師我可不可以單獨表演…我
    們班是屬於那種不愛表演型，…就算會表演他們也會膽怯，
    可是如果他們看到你表演得這麼好他們也許下次就主動請你
    加入說你可不可以到我們這一組來」、「因為你新到一個環
    境，今天我們假設我們換個話題，如果我們今天到人家家裡
    做客，喔你們家好熱，開個冷氣吧，你覺得你會不舒服嗎？
    …我覺得他們可能相處到現在全班才慢慢融洽，他們花了快
    兩年…你到這邊還不到一年的時間，所以也許你覺得你已經
    是這個班的一份子，可是他們可能還沒有感覺，所以你只要
    抱一種我是客人的心態，我來到這個環境中，你可能就會慢
    慢知道可以怎麼做，同學間就會慢慢的比較好，可是如果你
    抱著你是主人的心態，那同學就會覺得你憑什麼，他們會用
    這種心態去想，對所以你要再給他們一些時間…。」給予被
    上訴人抉擇權，換個角度及心態思考及解決問題，並鼓勵被
    上訴人在不影響其他學生表演情形下，以其他方式參與並融
    入系爭班級，語意中絲毫無貶低被上訴人之意。
　⑶又針對被上訴人於上課時動歷史老師電腦，影響上課乙事，
    被上訴人表示已向老師道歉，甲○○則告訴被上訴人：「所以
    不是只有道歉就可以，因為…你影響到是全班的人，…因為你
    家只有一個小孩，…也許我們大人會覺得哇你這個小孩很主
    動，…可是同儕之間想法不是這樣…可能會換個角度想就不一
    樣。」（見本院卷㈠第83頁），引導被上訴人了解此事除影
    響老師授課外，亦影響包括A女、B女及其他同學上課，鼓勵
    被上訴人以同儕角度思考，俾順利融入系爭班級。
　⑷另A女強烈表達對被上訴人上課期間回頭看人感到不舒服，才
    對被上訴人稱「看小三」等語，被上訴人稱：「所以我後來
    就沒有轉過去了啊，因為我覺得轉過去每次就要被妳罵一次
    。」（見本院卷㈠第85頁），顯見於對話過程中被上訴人已
    能清楚知悉A女對其不友善之緣由。而甲○○最後告訴被上訴
    人及A女、B女：「其實我覺得有時候是不夠熟，…所以需要
    時間，那現在把話說清楚，…其實這個在於親密感問題，這
    需要點時間，知道大家不開心，你努力試看看。」利用系爭
    面談彼此討論，協助其等了解不同行為對自己或同學之影響
    ，並鼓勵其等慢慢建立親密感，化解歧見。
　⑸是由上述，足認甲○○係依前揭教師輔導與管教學生辦法注意
    事項之規定，面談被上訴人及A女、B女，透過討論方式協助
    被上訴人了解不同行為對自己或他人正負向影響，縱討論過
    程因彼此立場相異，而針鋒相對，使雙方不悅，然此為常見
    現象，亦達到了解彼此衝突原因之目的，有助於後續針對該
    原因再進行輔導，以終局化解紛爭，僅係本件其後因各種因
    素未能續行輔導，使成效停留在最初。惟依C女於111年1月2
    1日本院準備程序期日證述：系爭面談後，被上訴人還是有
    回頭看，但次數有變少等語（見本院卷㈡第181頁），顯見系
    爭面談仍有達到部分預期之成效。且系爭面談經被上訴人申
    訴調查結果，亦認：系爭面談同學確實對被上訴人有些不當
    言語，老師當時採取方式是讓雙方充分溝通，因此沒有進行
    太多干預，但是事後仍然有處理，包含事後發現溝通結果不
    如預期，有要求當天對話同學去對申訴人進行致歉，系爭面
    談並無被上訴人所主張霸凌或輔導不力之情形，僅係未能達
    到非常好的成效，此有上訴人提出之調查報告書在卷可稽（
    見原審卷㈠第148-17至148-18頁）。因此，被上訴人仍前詞
    主張甲○○不法侵害被上訴人之身體健康權、不受霸凌之權利
    云云，不足採信。
四、綜上所述，依被上訴人所舉證據，不足以證明甲○○安排系爭
    座位及面談違反教育基本法第4條、第8條第2項、修正前教
    師法第17條第1項第2、4款、兒童權利公約第28條第2項、第
    37條（a）款規定之事實，其據此依國家賠償法第2條第2項
    前段規定，主張上訴人應負賠償責任，並依國家賠償法第5
    條、民法第195條第1項前段規定，請求上訴人給付50萬元，
    為無理由。
伍、從而，被上訴人依國家賠償法第2條第2項前段、第5條、民
    法第195條第1項前段規定，請求上訴人應給付被上訴人50萬
    元及其法定遲延利息，為無理由，不應准許。原審命上訴人
    應給付被上訴人6萬元，及自107年12月25日起至清償日止，
    按週年利率5%計算之利息，尚有未洽，上訴意旨指摘原判決
    此部分不當，求予廢棄改判，為有理由，應由本院予以廢棄
    改判如主文第2項所示。而原審駁回被上訴人之請求不應准
    許部分，並無違誤，被上訴人就此部分提起附帶上訴，指摘
    原判決不當，求予廢棄改判，為無理由，應予駁回。
陸、本件事證已臻明確，兩造其餘之攻擊或防禦方法及證據，經
    本院斟酌後，認為均不足以影響本判決之結果，自無一一詳
    予論駁之必要，併此敘明。　　　　
柒、據上論結，本件上訴為有理由、附帶上訴為無理由，依民事
    訴訟法第436條之1第3項、第463條、第450條、第449條第1
    項、第78條，判決如主文。　　　
中    華    民    國   111    年    5     月    17    日
                  民事第二庭  審判長法  官  陳章榮
                                    法  官  孫曉青
                                    法  官  蘇錦秀
以上正本係照原本作成。
本件判決不得上訴。
中    華    民    國    111   年    5     月    17    日
                                    書記官  詹欣樺